【裁判字號】    95,簡上,12
【裁判日期】    971107
【裁判案由】    給付票款
【裁判全文】
臺灣新竹地方法院民事判決              95年度簡上字第12號
上  訴  人  丙○○
被上訴人    甲○○
訴訟代理人  吳聖欽律師
上列當事人間請求給付票款事件，上訴人對於民國94年10月21日
本院新竹簡易庭94年度竹簡字第129號第一審判決提起上訴，本
院於民國97年10月22日辯論終結，判決如下：
    主  文
上訴駁回。
第二審訴訟費用由上訴人負擔。
    事實及理由
一、被上訴人主張除與原審判決記載相同茲予引用外，另補充：
(一)上訴人、證人丁○○及上訴人代理人均承認上訴人確實授權
    證人丁○○簽發使用其支票：
    查據證人丁○○於原審證稱：「（法官問：為何會簽發妳先
    生的票？）我先生的票和印章都是交付給我管理。」、「（
    法官問：使用你先生的票有多久？）很多年。」、「（法官
    問：妳先生有無授權妳使用？）乙存帳戶是我先生去開，帳
    戶開了之後就交給我保管，我以前是開體育用品店。」等語
    （見原審卷第48頁）；上訴人於原審陳稱：「（法官問：對
    於你太太說將帳戶及印章交給她管理有何意見？）支票帳戶
    是我在84年辦貸款時一起辦，辦之後我交給我太太使用，當
    時辦貸款時簽了很多資料，我沒有仔細去看，所以我不知道
    我有支票。」（見原審卷第49、50頁）、「（法官問：你請
    領支票後，支票及印章是否均交由你太太使用？）是。」（
    見本院卷第195頁）；且上訴人訴訟代理人稱：「（法官問
    ：對於確實有授權丁○○簽發系爭支票，有何意見？）上訴
    人開立甲存支票帳戶後，就將支票交給其妻丁○○保管使用
    ，就其妻開立系爭支票交付被上訴人之詳細經過情形不清楚
    。」（見本院卷第101頁）。綜合上述，關於上訴人確實授
    權其前妻丁○○使用其支票，應無疑義。
(二)縱認上訴人未授權其前妻丁○○使用支票，上訴人仍應負表
    見代理之授權人責任：
    按「某甲在某某配銷所之職位僅次於上訴人，上訴人之印章
    與支票簿常交與某甲保管，簽發支票時係由某甲填寫，既為
    上訴人所自認，縱令所稱本件支票係由某甲私自簽蓋屬實，
    然其印章及支票既係併交與某甲保管使用，自足使第三人信
    其曾以代理權授與該某甲，按諸民法第169條之規定，自應
    負授權人之責任。」最高法院44年度臺上字第1428號著有判
    例可資參照。查上訴人對於支票申辦之後即將印章、支票交
    由訴外人丁○○使用，且已經使用很多年等情，均不否認，
    則參諸前開最高法院判例見解，上訴人應負表見代理之授權
    人責任，就如附表所示系爭5紙支票之票款（以下簡稱系爭5
    紙支票）自應負清償之責任。
(三)被上訴人並非無償或惡意取得系爭5紙支票：
  1.訴外人丁○○因從事保險經紀業之關係，認識同業乙○○，
    訴外人丁○○先是向訴外人乙○○誆稱伊配偶即上訴人丙○○任職聯電擔任經理，因有員工放棄認股之故，可以低於市
    價購買聯電股票，訴外人乙○○因此投資新台幣（下同）60
    0,000元，並又介紹友人魏淑蓮、賴秀達加入投資，魏淑蓮
    、賴秀達分別投資2,000,000元及600,000元。事後訴外人丁○○並未如期交付股票，經訴外人乙○○等人一再追討，訴
    外人丁○○以公司尚未辦理增資，股票尚未下來、股票就快
    下來了等種種理由推託，迨訴外人乙○○、魏淑蓮、賴秀達
    等人發覺有異，一再質問之下，訴外人丁○○坦承行騙，在
    訴外人乙○○、魏淑蓮、賴秀達等人施壓之下，訴外人丁○○同意賠償，因此向被上訴人借款，由被上訴人代為償還上
    開3,200,000元，代償之金額分批匯入訴外人魏淑蓮設在富
    邦銀行板橋分行00000000000000帳號、訴外人賴秀達設在世
    華聯合商業銀行員林分行000000000000號帳戶，訴外人乙○○部分則為一部分匯款，一部分以現金給付，此部分事實已
    業據證人乙○○到院證述明確，證人乙○○更證稱：「我就
    以1,000,000元，向她認購50張，另魏淑蓮、賴秀達係經由
    我介紹認識丁○○…。其中賴秀達投資1,250,000元，魏淑
    蓮投資2,000,000元，我的款項是直接匯到丁○○帳戶，而
    賴秀達、魏淑蓮部分，丁○○請她們先將款項匯到我的帳戶
    ，之後再一起匯入丁○○帳戶…事後丁○○才承認被人倒，
    根本沒有股票這回事，我們才發現她是騙我們的。…後來游
    先生（陳聰富）在12月底前將魏淑蓮的款項清償完畢…。關
    於我的部分，最後我與丁○○協調後，我同意她以每月清償
    50,000元方式清償，丁○○給我游先生的電話後，我是直接
    與游先生聯繫清償方式，但之後卻是以甲○○名義匯款，只
    有最後兩期款項是由游先生交付現金給我，後來我的全部款
    項也已經清償完畢…。」、「…收據部分，是因游先生業將
    丁○○款項清償完畢，要我開立收據給他作為憑證，她要讓
    丁○○知道，此部分債務已經清償完畢…。」、「魏淑蓮部
    份大部分都是透由連絡處理，好像分三次或四次，都是以匯
    款方式清償，直接匯到銀行，好像是魏淑蓮在富邦銀行的帳
    戶，匯款人都是甲○○。」等語詳實（見本院卷第120頁）
    。由此可證，被上訴人取得系爭5紙支票，確實是因為代償
    訴外人丁○○之欠款而取得，絕非如上訴人所述係以強暴、
    脅迫之手段，逼迫訴外人丁○○簽發取得云云。
  2.按從有正當處分權人之手，受讓票據，係出於惡意時，僅生
    票據法第13條但書所規定，票據債務人得以自己與發票人或
    執票人之前手間所存人的抗辯之事由，對抗執票人而已，尚
    不生執票人不得享有票據上權利之問題，最高法院67年度台
    上字第1862號著有判例可資參照。票據法第13條但書所規定
    之惡意抗辯，所謂惡意係指執票人明知票據債務人與發票人
    或執票人前手間存有抗辯之事由而言。上訴人辯稱被上訴人
    惡意自訴外人丁○○處取得系爭5紙支票，其得主張依票據
    法第13條但書拒絕負擔票據權利云云，乃屬誤解法律條文規
    定，至為明顯。且按票據法第13條但書所謂之「惡意」，係
    指執票人明知票據債務人與發票人或執票人前手間存有抗辯
    之事由而言。票據債務人得以自己與發票人或執票人之前手
    間所存人的抗辯之事由，對抗執票人，最高法院67年度台上
    字第1862號著有判例可資參照。上訴人抗辯被上訴人惡意自
    訴外人丁○○處取得票據云云，乃執票人甲○○與其前手丁○○間之問題，顯與票據法第13條但書規定之情形有別，則
    上訴人前開所辯被上訴人係以詐欺、脅迫手段取得系爭5紙
    票據云云，要非足取。
  3.次按在票據上簽名者，依票上所載文義負責，票據法第5條
    第1項定有明文。查訴外人丁○○交付系爭5紙支票給被上訴
    人時，已完成發票及背書行為，按在票據背面簽名，形式上
    合於背書規定，即應負票據法上背書人之責任。縱令非以背
    書轉讓之意思而背書，因其內心效果意思，非一般人所能知
    ，為維護票據之流通性，仍不能任憑上訴人藉詞見證性質，
    而推諉其依票面文義應負之責任；再按票據為文義證券，在
    票據上簽名者，依票上所載文義負責，票據法第5條第1項定
    有明文。故凡在票據背面或黏單上簽名，而在形式上合於背
    書之規定者，縱令非有背書轉讓之意思而背書，仍應負票據
    上背書人之責任，最高法院77年度台上字第1135號、71年度
    台上字第4942號分別著有判決可資參照。上訴人辯稱訴外人
    丁○○在系爭5紙支票背面簽名，係隱存保證背書，上訴人
    並無讓訴外人丁○○取得票據權利之意思云云，應無足採。
    退一步言，按「票據發票行為僅代蓋本人印章者：代理人持
    本人印章，在本人名義下，單純蓋用本人印章；票據上並不
    作代理關係之記載。如此作法，係將票據行為之代理予以隱
    藏，票據行為有如本人自己成者然。」（學者曾世雄，票據
    法論，第61頁），雖被上訴人未親見系爭5紙支票發票過程
    ，惟系爭5紙支票上既均係蓋用上訴人支票印鑑章，應推定
    係上訴人本人所為之票據行為，被上訴人經由訴外人丁○○
    之背書轉讓而執有系爭5紙支票，本於票據行為之無因性，
    執票人即被上訴人不負證明關於給付原因之責任。
  4.雖上訴人又辯稱被上訴人係以強暴、脅迫手段，取得上訴人
    名義之支票共36張（含系爭5紙支票）云云。惟被上訴人亦
    匯款13筆總額共9,090,420元之款項至上訴人銀行帳戶，此
    有台灣土地銀行入戶電匯申請書、彰化銀行匯款回條聯及合
    作金庫銀行匯款回條聯等件附卷可證，足見上訴人此部分所
    辯亦為虛偽不實。
(四)準此，本件上訴人前開所辯均非屬實，其提起本件上訴亦無
    理由，並聲明：上訴駁回。
二、上訴人則除與原審判決記載相同予以引用外，另補充：
(一)查上訴人與訴外人丁○○原係夫妻關係，惟嗣已於97年間，
    經本院以97年度婚字第57號判准離婚確定在案，訴外人丁○○於92年間因需要現金周轉欲辦理貸款，經由訴外人陳淑玲
    土地代書好友周文榮先生介紹認識被上訴人與其夫陳聰富（
    當時陳、林二人自稱係游先生、游太太），渠等聲稱與土地
    代書熟識，銀行關係良好，可以貸到高額貸款且利息只要百
    分之4.5到6，訴外人丁○○信以為真，委由被上訴人夫婦代
    為辦理貸款，並應其等要求交付房地所有權狀及簽發本票1
    張及支票4張（見原審被證一、二）供作擔保，惟嗣後被上
    訴人夫婦將訴外人丁○○帶往代書事務所，訴外人丁○○竟
    發覺事態有異，借款利息並非當初所說的百分之4.5到6，訴
    外人丁○○驚覺自己可能碰到專門吸血之地下錢莊，乃表明
    不辦貸款，要求返還上開所有權狀及本票、支票等文件，然
    被上訴人夫婦不僅拒絕，且出言恐嚇要傷害訴外人丁○○及
    其子女，訴外人丁○○迫不得已陸續交付300餘萬元擬贖回
    上開文件，詎被上訴人夫婦不但仍未交還文件，又恐嚇訴外
    人丁○○，必須再簽發支票，訴外人丁○○為取回權狀及顧
    及子女安全，遂依被上訴人夫婦指示，簽發上訴人名義之支
    票共36紙交付被上訴人夫婦（包括系爭5紙支票，至另外31
    紙支票則均已兌現）。期間訴外人丁○○因要應付上訴人夫
    婦之勒索，在走頭無路下，迫不得已始以投資為由向訴外人
    廖雪如騙取款項（但僅此一件，其餘均為單純民事債務關係
    ），再加上之前與他人間之債務糾紛，訴外人丁○○亦已無
    能力解決，訴外人丁○○因而官司纏身，所有的壓力排山倒
    海的侵襲訴外人丁○○，致其罹患嚴重精神疾病，多次自殺
    ，對於訴外人丁○○之遭遇，身為丈夫之上訴人，本應協助
    處理，不能置身事外，然關於被上訴人夫婦係非法取得系爭
    5紙 支票，上訴人自無法甘心，理應要抗辯到底。
(二)關於上述訴外人丁○○被迫簽發上訴人支票等情，訴外人丁○○早已於93年11月26日至新竹市警察局報案，事後經警方
    移送台灣新竹地方法院檢察署，並經台灣新竹地方法院檢察
    署以94年度偵字第2171號重利案件偵辦，嗣訴外人丁○○並
    於偵查中應檢察官之要求，而以書狀說明事發經過，謹提出
    丁○○所書寫之補充理由狀為證（見本院卷第85至90頁）。
    準此，本件被上訴人既係以脅迫手段惡意取得系爭5紙支票
    ，自不得享有票據之權利。
(三)綜上所述，被上訴人提起本件給付票款之訴，並無理由，原
    審判決認事用法，實有違誤等語，資為抗辯。並聲明：1.原
    判決廢棄。2.上開廢棄部分，請求駁回被上訴人在第一審之
    訴及其假執行之聲請。
三、兩造不爭執之事項：
(一)上訴人與訴外人丁○○原為夫妻，惟經上訴人對之提起離婚
    訴訟後，經本院以97年度婚字第57號判准上訴人與訴外人丁○○離婚確定在案。
(二)上訴人於84年4月8日至新竹國際商業銀行中正分行開立帳號
    為0850─7967號之支票存款帳戶後，並即於同日領用票號48
    20 1至48250號之空白支票共50張，嗣前開支票存款帳戶再
    先後於85年8月22日，領用票號239201至239300號之空白支
    票共100張、86年1月15日，領用票號256801至256900號之空
    白支票100張、86年9月5日，領用票號0000000至0000000號
    之空白支票100張、88年1月18日，領用票號0000000至00000
    00號之空白支票100張及92年10月2日，領用票號0000000至0
    000000號之空白支票100張之事實，有新竹國際商業銀行中
    正分行竹商銀中正字第350─2號函及渣打國際商業銀行股份
    有限公司中正簡易型分行渣打商銀中正字第09700157號函等
    件附卷可稽（見原審卷第44頁、本院卷第289至191頁）。
(三)被上訴人執有以上訴人名義為發票人，並由上訴人前妻丁○○背書交付之系爭5紙支票，詎經被上訴人於93年11月8日為
    付款之提示，竟均因存款不足而遭退票之事實，業據被上訴
    人於原審提出系爭5紙支票及退票理由單等件附卷可稽（見
    本院93年度促字第14403號支付命令卷第3至7頁）。
(四)被上訴人因涉犯常業重利罪，經台灣苗栗地方法院檢察署提
    起公訴後，經台灣苗栗地方法院刑事庭於96年3月23日以96
    度訴字第29號判決判處有期徒刑2年，緩刑5年確定在案，此
    有被上訴人台灣高等法院被告前案紀錄表、台灣苗栗地方法
    院檢察署起訴書及台灣苗栗地方法院96年度訴字第29號宣示
    判決筆錄等件附卷可稽（見本院卷第153、154頁、第156至1
    66頁）。
四、細繹兩造攻防內容，可知本件爭執重點在於：(一)上訴人是否
    授權其前妻丁○○簽發系爭5紙支票？(二)若無，上訴人是否
    應就其前妻丁○○以其名義所簽發系爭5紙支票，負表見代
    理之授權人責任？(三)上訴人依票據法第13條後段規定抗辯被
    上訴人係惡意取得系爭5紙支票，是否有理由？茲分別論述
    如下：
(一)上訴人是否授權其前妻丁○○簽發系爭5紙支票？
    上訴人雖辯稱伊從未使用或簽發任何乙紙支票，亦未授權他
    人或前妻丁○○簽發使用其支票云云，惟查，據證人丁○○
    於原審證稱：「（問：為何會簽發你先生的票？）我先生的
    票和印章都是交付給我管理。」、「（問：使用你先生的票
    有多久？）很多年。」、「（問：你先生有無授權你使用？
    ）乙存（按應係甲存帳戶之誤）帳戶是我先生去開，帳戶開
    了之後就交給我保管，我以前是開體育用品店。」等語屬實
    （見原審卷第48、49頁），核與證人丁○○於另案由訴外人
    廖雪如訴請上訴人給付票款事件中（該事件所涉及上訴人名
    義為發票人之支票，其支票帳號與本案系爭5紙支票之支票
    帳號相同），於94年8月18日審理時到院證述：「（問：為
    何被告（即上訴人）將支票存款的印章交給你保管？）被告
    一開設系爭支票存款帳戶時，就將印章、空白支票、存摺交
    給我保管，因為是我在處理家裡的財務問題。」等語明確（
    見本院94年度竹簡字第211號民事卷94年8月18日言詞辯論筆
    錄），而上訴人於原審並陳稱：「（問：當初為何要開支票
    ？）因為當初我們有開體育用品社，有用到支票，是我太太
    經營的，我在上班。」等語詳實（見原審卷第38頁），嗣上
    訴人代理人並於本院自承：「（問：對於確實有授權丁○○
    簽發系爭支票，有何意見？）上訴人開立甲存支票帳戶後，
    就將支票交給其妻丁○○保管使用，就其妻開立系爭支票交
    付被上訴人之詳細經過情形不清楚。」等語綦詳（見本院卷
    第101頁），迄上訴人亦於本院坦認：其於開立系爭支票帳
    戶，請領空白支票50張後，即將該本空白支票簿及印鑑章交
    付其前妻丁○○保管使用等語明確（見本院卷第195頁），
    準此，被上訴人主張上訴人確有授權其前妻丁○○簽發使用
    其支票等情，應堪認非虛。至上訴人嗣又翻異前詞改口辯稱
    ：伊只有將支票及印鑑章交由其前妻丁○○保管，並未授權
    丁○○簽發使用云云，並提出丁○○所親書於93年11月26/2
    7日至新竹市警察局刑警隊報案之陳述事實狀等件為證（見
    本院卷第252至274頁），惟查，丁○○固於前開陳述事實狀
    內載明其係偽造上訴人之名義申設系爭支票帳戶，並冒開上
    訴人之支票云云，然前開書狀均係證人丁○○於93年11月28
    日所書，而系爭支票帳戶係由上訴人所親自開立，並於請領
    空白支票簿後，即將該支票帳戶之存摺、空白支票簿及印鑑
    章均交付證人丁○○使用等情，已據上訴人於本院供認無訛
    ，且據證人丁○○嗣於94年6月28日至原審證述屬實（見原
    審卷第48、49頁），依此，足見蔡美管所親書於93年11月26
    /27日至新竹市警察局刑警隊報案之陳述事實狀內之事實即
    難認與事實相符，自無從資為有利於上訴人之認定。再查，
    系爭支票帳戶係上訴人於84年間所親自開立，且於申領空白
    支票簿後，即將該支票帳戶之存摺、空白支票簿及印鑑章均
    交付其前妻丁○○使用，而系爭支票帳戶自84年4月8日請領
    第1本空白支票簿後，迄至92年10月2日止，前後共請領6本
    空白支票簿（除第1本空白支票簿為50張外，其餘均為100張
    ）等情，亦為上訴人所不爭執，並有新竹國際商業銀行中正
    分行竹商銀中正字第350─2號函及渣打國際商業銀行股份有
    限公司中正簡易型分行渣打商銀中正字第09700157號函等件
    附卷可稽（見原審卷第44頁、本院卷第289至191頁），衡諸
    常情，系爭支票帳戶使用之期限非短，請領空白支票簿之次
    數及張數均非微，則上訴人所辯其並不知悉其前妻丁○○有
    簽發使用其支票帳戶及支票云云，顯與常情相悖，而難置信
    。是上訴人嗣改口辯稱伊並未授權其前妻簽發支票使用云云
    ，核與其先前於本院自承之情相違，亦與證人即其前妻丁○○於原審證述之情節不符，更與常情相悖，已難以遽信。
(二)若無，上訴人是否應就其前妻丁○○以其名義所簽發系爭5
    紙支票，負表見代理之授權人責任？
    查上訴人於開立系爭支票帳戶，領取50張空白支票後，即將
    該支票帳戶之存摺、空白支票簿及印鑑章均交付其前妻丁○○保管，並授權其前妻丁○○簽發支票使用等情，已如前述
    ，況縱認上訴人於將系爭支票帳戶之存摺、空白支票簿及印
    鑑章交付前妻丁○○時，並無授權其前妻丁○○簽發支票使
    用之意思，惟按「由自己之行為表示以代理權授與他人，或
    知他人表示為其代理人而不為反對之表示者，對於第三人應
    負授權人責任」，民法第169條本文定有明文，而此條文規
    定，原係為保護善意第三人而設，故本人有使第三人信以為
    以代理權授與他人之行為而與之交易或為法律行為時，即應
    使本人負授權人責任。另按「某甲在某某配銷所之職位僅次
    於上訴人，上訴人之印章與支票簿常交與某甲保管，簽發支
    票時係由某甲填寫，既為上訴人所自認，縱令所稱本件支票
    係由某甲私自簽蓋屬實，然其印章及支票既係併交與該某甲
    保管使用，自足使第三人信其曾以代理權授與該某甲，按諸
    民法第169條之規定，自應負授權人之責任。」（最高法院
    44年度台上字第1428號判例意旨參照）；「上訴人既因經營
    生意而將支票及印章交由第三人使用，依法即應負授權人責
    任，因此上訴人對於系爭票據應負票據債務人之責任。」（
    最高法院55年度台上字第2002號判決意旨參照）。查上訴人
    與訴外人丁○○原為夫妻關係，而上訴人自承其與訴外人丁○○於84年間共同經營體育用品社，惟因上訴人另在他公司
    任職，故將體育用品社交由訴外人丁○○經營，又訴外人丁○○因經營體育用品社對外有使用支票之需要，故其乃向新
    竹國際商業銀行開立取得系爭支票存款帳戶後，將系爭支票
    帳戶之存摺、支票之印鑑章及空白支票簿均交予其前妻丁○○保管、使用，而訴外人丁○○自上訴人交付第1本50張之
    空白支票簿後，嗣更先後於85年8月22日，領用票號239201
    至239300號之空白支票共100張、86年1月15日，領用票號25
    6801至256900號之空白支票100張、86年9月5日，領用票號
    0000000至0000000號之空白支票100張、88年1月18 日，領
    用票號0000000至0000000號之空白支票100張及92年10月2日
    ，領用票號0000000至0000000號之空白支票100張，且於另
    案即本院94年度竹簡字第211號給付票款事件，於94年8月18
    日審理時到院證述：「（問：被告系爭支票存款帳戶的票，
    他自己有無用過？）沒有，都是我在用，我從84年開始使用
    都有兌現，一直到去年系爭支票票載日前（即93年11月6日
    ）的票都有兌現，所以兌現的票有好幾十張。」等語（見本
    院94年度竹簡字第211號民事卷94年8月18日言詞辯論筆錄）
    ，堪認上訴人所申設之系爭支票存款帳戶自84年開立並領第
    1本空白支票簿後，迄至93年間止，均係由上訴人之前妻丁○○陸續請領空白支票簿，並簽發支票使用。再者，訴外人
    丁○○於92年10月2日領用上訴人系爭支票存款帳戶票號000
    0000至0000000號之空白支票100張後，並曾將其中36紙支票
    （含系爭5紙支票）交付被上訴人，且除系爭5紙支票外，其
    他31紙支票均已兌現之情，亦為上訴人所自承，則上訴人將
    系爭支票存款帳戶及印鑑章交付其前妻使用之上開所為，在
    外觀上確已足令第三人相信其前妻即丁○○有權簽發上訴人
    名義之系爭5紙支票，故上訴人縱未授權或未同意其前妻丁○○簽發系爭5紙支票，亦足以使善意之第三人即被上訴人
    信以為上訴人曾授權其前妻丁○○簽發系爭5紙支票，揆諸
    上開說明，上訴人仍應負表見代理發票人之授權人責任，則
    上訴人辯稱其不須負發票人責任云云，實非足採。
(三)上訴人依票據法第13條後段規定抗辯被上訴人係惡意取得系
    爭5紙支票，是否有理由？
  1.按票據債務人不得以自己與發票人或執票人之前手間所存抗
    辯之事由對抗執票人，票據法第13條前段定有明文。而依據
    票據法13條之反面解釋，票據債務人得以自己與執票人間之
    原因關係為抗辯而拒絕履行票據債務，此為一般訴訟中直接
    前後手之票據債務人與票據債權人間可為原因抗辯之依據。
    此直接相對人間之原因關係抗辯，學說上認為是不當得利之
    抗辯，因基於原因關係抗辯存在時，票據債務人雖履行票據
    債務，仍可以不當得利為由向債權人請求返還，因當事人間
    支票之債權係由債權成立之原因關係所導生（鄭洋一先生著
    ，票據法之理論與實務，82年1月修訂18版，第54頁參照）
    。票據法第13條前段僅規定，票據債務人不得以自己與發票
    人或執票人之前手間所存之抗辯事由對抗執票人，對於票據
    債務人是否可以其後手與執票人間之原因關係為抗辯，則並
    未加以規定，且票據法第13條亦未禁止，本件應認可適用票
    據法第13條前段反面解釋之法理，認發票人之上訴人仍可以
    引用後手即前妻丁○○與執票人之被上訴人間之原因關係為
    抗辯。惟按票據乃文義證券及無因證券，故票據上之權利義
    務，悉依票據上所載文義定之，與其基礎之原因關係各自獨
    立。票據上權利之行使，不以其原因關係存在為前提，是以
    執票人行使票據權利時，就其基礎之原因關係確係有效存在
    ，並不負舉證責任。本件固肯認票據債務人之上訴人得援引
    票據法第13條前段反面解釋之法理，以後手即訴外人丁○○
    與執票人之被上訴人間所存抗辯之事由，對抗執票人，惟依
    票據法第13條但書規定觀之，票據債務人之上訴人既辯稱執
    票人之被上訴人係惡意取得系爭5紙支票云云，仍應由票據
    債務人就執票人取得票據出於惡意負舉證責任。
  2.本件上訴人所抗辯被上訴人係惡意取得系爭5紙支票云云，
    業為被上訴人所堅詞否認，並以前開情詞置辯，揆諸前開說
    明，票據債務人之上訴人自應就執票人之被上訴人取得系爭
    5紙票據係出於惡意負舉證責任。經查，證人丁○○雖於原
    審證稱：「（問：這幾張支票是否你背書交付給原告？）是
    我背書，我是交付給甲○○他們一夥人，他們約有5、6個人
    ，一起詐騙我的錢。」、「（問：為何開票給陳聰富？）因
    為我先生的房地契在陳聰富那邊，他要求我開票給他換回地
    契，總共兌現900多萬，這幾張是我沒有能力償還，才讓它
    退票。」、「（問：你的房地契為何在陳聰富那裡？）當初
    是說要辦理貸款，陳聰富說他跟土地代書、銀行有熟，利息
    可以百分之4.5到6，所以我開2,400,000元的本票及支票4張
    是做擔保，當時是要借4,000,000元，但我聽到他們說1期3
    個月，到期4,000,000元要變成8,000,000元，我說不借了，
    要他們把東西還給我，他們說房地契已經送到地政事務所，
    沒有辦法馬上還給我，因為我支票和本票都已經開了，所以
    我想辦法要回這些東西，陳聰富他們不還我，就開始恐嚇我
    ，說要對我家人跟小孩不利，一個自稱鍾經理有帶槍，我有
    被槍抵過頭。」等語（見原審卷第49、50頁），並有丁○○
    所親書於93年11月26/27日至新竹市警察局刑警隊報案之陳
    述事實狀等件附卷可憑（見本院卷第252至274頁）。惟查，
    證人丁○○為實際簽發系爭5紙支票並背書之人，對被上訴
    人亦需負票據法上之背書人責任，而與需負票據法上發票人
    責任之上訴人利害休戚與共，是其前開所證，自難盡信，再
    查，被上訴人雖有因涉犯常業重利罪等犯行，而經台灣苗栗
    地方法院檢察官以94年度偵緝字第126、126號、94年度偵字
    第4975、4994、4995、4996號、94年度核退偵字第17號起訴
    書提起公訴，並經台灣苗栗地方法院刑事庭以96年度訴字第
    29號判決判處罪刑確定在案，惟細譯前開台灣苗栗地方法院
    檢察官起訴書及台灣苗栗地方法院判決書內容，均未認定訴
    外人丁○○係被上訴人所涉前開刑事重利案件之被害人，亦
    未認定訴外人丁○○有受被上訴人詐欺或脅迫而簽發系爭5
    紙支票之事實，此觀前開起訴書及刑事判決書之內容自明（
    見本院卷第153、154頁、第156至166頁），自尚無從遽認被
    上訴人有何惡意取得系爭5紙支票情事。況查，系爭5紙支票
    係被上訴人為訴外人丁○○代償債務而取得等情，亦據證人
    乙○○證述屬實（見本院卷第119至122頁），並有本票及收
    據等件附卷可稽（見本院卷第129頁），而被上訴人與訴外
    人丁○○除系爭5紙票款債務外，甚且因另貸與訴外人丁○○款項，而依訴外人丁○○之指示，陸續將9,090,420元之
    款項匯至上訴人所開立系爭支票存款帳戶內之情，亦有台灣
    土地銀行入戶電匯申請書、彰化銀行匯款回條聯、合作金庫
    銀行匯款回條聯等件附卷可參（見本院卷第137至143頁），
    依此，更難以認定被上訴人有何惡意取得系爭5紙支票之情
    。此外，上訴人就其所辯被上訴人係惡意取得系爭5紙支票
    云云，復未能提出其他有利於己之證據以實其說，則其前開
    抗辯，亦無理由。
五、次按發票人應照支票文義擔保支票之支付；又執票人向支票
    債務人行使追索權時，得請求自為付款提示日起之利息，如
    無約定利率者，依年利6釐計算，票據法第126條、第133條
    分別定有明文。查本件上訴人既為系爭5紙支票之發票人，
    自應依支票上所載文義負責。從而，被上訴人依票據之法律
    關係，訴請上訴人應給付3,195,800元，及自93年11月8日起
    至清償日止，按年息百分之5計算之利息，核屬於法有據，
    應予准許。原審就上開應准許之部分，為被上訴人勝訴之判
    決，並依職權宣告假執行，核無不合，上訴意旨指摘原判決
    不當，求予廢棄改判，為無理由，應予駁回。
六、本件判決之基礎已臻明確，兩造其餘攻擊防禦方法及舉證，
    核與前揭判斷不生影響，無庸一一論列，併此敘明。
七、據上論結：本件上訴為無理由，依民事訴訟法第436條之1第
    3項、第449條第1項、第78條，判決如主文。
中    華    民    國    97    年    11    月    7     日
                  民事第一庭審判長法  官  陳順珍
                                  法  官  林南薰
                                  法  官  高敏俐
以上正本係照原本作成。
本判決不得上訴。
中    華    民    國    97    年    11    月    7     日
                                  書記官  黎秀娟
附表：
┌─┬────┬────────┬─────┬───┬───┬───┬───┐
│編│ 發票人 │    付 款 行 庫 │ 票面金額 │發票日│到期日│提示日│票  據│
│號│        │                │ (新臺幣) │      │      │      │號  碼│
├─┼────┼────────┼─────┼───┼───┼───┼───┤
│１│ 丙○○ │新竹國際商業銀行│ 395,530元│民國93│      │民國93│AA3381│
│  │        │中正分行        │          │年11月│      │年11月│153   │
│  │        │                │          │08日  │      │08日  │      │
├─┼────┼────────┼─────┼───┼───┼───┼───┤
│２│ 丙○○ │新竹國際商業銀行│ 395,530元│民國93│      │民國93│AA3381│
│  │        │中正分行        │          │年11月│      │年11月│154   │
│  │        │                │          │08日  │      │08日  │      │
├─┼────┼────────┼─────┼───┼───┼───┼───┤
│３│ 丙○○ │新竹國際商業銀行│ 801,580元│民國93│      │民國93│AA3381│
│  │        │中正分行        │          │年11月│      │年11月│155   │
│  │        │                │          │08日  │      │08日  │      │
├─┼────┼────────┼─────┼───┼───┼───┼───┤
│４│ 丙○○ │新竹國際商業銀行│ 801,580元│民國93│      │民國93│AA3381│
│  │        │中正分行        │          │年11月│      │年11月│156   │
│  │        │                │          │08日  │      │08日  │      │
├─┼────┼────────┼─────┼───┼───┼───┼───┤
│５│ 丙○○ │新竹國際商業銀行│ 801,580元│民國93│      │民國93│AA3381│
│  │        │中正分行        │          │年11月│      │年11月│157   │
│  │        │                │          │08日  │      │08日  │      │
└─┴────┴────────┴─────┴───┴───┴───┴───┘


司法院資訊處製作；財團法人民間司法改革基金會備份。
